【裁判字號】    97,家訴,104
【裁判日期】    981006
【裁判案由】    返還遺產
【裁判全文】
臺灣桃園地方法院民事判決             97年度家訴字第104號
原      告  甲○○
                      號
訴訟代理人  魏雯祈律師
複 代 理人  游玉招律師
訴訟代理人  林鈺雄律師
訴訟代理人  劉哲睿律師
複 代 理人  林宗儀律師
原      告  酉○○○
原      告  未○○○
原      告  申○○○
原      告  亥○○○
原      告  宇○○
原      告  玄○○
原      告  地○○
原      告  天○○
原      告  宙○○
原      告  戌○○
原      告  丑○○
原      告  巳○○
原      告  辰○○
原      告  寅○○
原      告  卯○○
被      告  乙○○
訴訟代理人  李國煒律師
被      告  丁○○
訴訟代理人  李國煒律師
被      告  戊○○
被      告  己○○○
被      告  壬○○
被      告  辛○○
被      告  癸○○
被      告  子○○
被      告  庚○○
上列當事人間請求返還遺產事件，本院於民國98年9 月22日言詞
辯論終結，判決如下：
    主      文
原告之訴駁回。
訴訟費用由原告甲○○負擔。
    事實及理由
壹、程序方面
一、按訴訟標的對於數人必須合一確定而應共同起訴，如其中一
    人或數人拒絕同為原告而無正當理由者，法院得依原告聲請
    ，以裁定命該未起訴之人於一定期間內追加為原告。逾期未
    追加者，視為已一同起訴，民事訴訟法第56條之1 第1 項定
    有明文。此係因訴訟標的對於數人必須合一確定而應共同起
    訴者，該數人未共同起訴，其當事人適格即有欠缺，故其中
    一人或數人拒絕同為原告，將使其他人亦無法以訴訟伸張或
    防衛其權利，自有未宜。為解決固有必要共同訴訟當事人適
    格之問題，乃明文規定法院得依聲請裁定命無正當理由而拒
    絕共同起訴之人追加為原告或擬制其為原告；至於拒絕同為
    原告是否有正當理由，則應由法院斟酌原告起訴是否為伸張
    或防衛權利所必要等情形決定之（最高法院93年度台抗字第
    403 號裁定、台灣高等法院93年度抗字第3922號裁定意旨參
    照）。又訴訟標的對於數人是否必須合一確定，應依原告主
    張之事實及法律關係定之，非以其主張之權利確實存在為前
    提，故依原告主張之事實及法律關係，其訴訟標的對於數人
    須合一確定者，即有民事訴訟法第56條之1 第1 項規定之適
    用。本件原告甲○○主張被繼承人吳振國生前共育有陳吳阿
    波、吳川灶、乙○○、吳金泉、丁○○、戊○○、甲○○、
    酉○○○等8 名子女，先予敘明。被繼承人於民國55年間購
    買坐落桃園縣八德市○○○段620 之2 （權利範圍40 分 之
    14）、392 之1 （權利範圍全部）、39 1之1 （權利範圍全
    部）、391 之2 （權利範圍全部）、38 9之5 （權利範圍全
    部）地號等5 筆土地（下稱系爭土地），當時借用丁○○及
    吳金泉名義登記，復於78年間借用戊○○名義，將前揭 392
    之1 、391 之2 地號土地借名登記於戊○○名下，另借用乙○○名義將620 之2 地號土地之應有部分借名登記於乙○○
    名下。按借名契約性質與委任契約類同，應類推適用委任關
    係終止消滅之規定，依民法第550 條前段規定，委任關係因
    當事人一方死亡而消滅，今被繼承人業於91年11月11日死亡
    ，其與丁○○、吳金泉、戊○○、乙○○間之借名契約即因
    被繼承人之死亡而消滅，被告乙○○等9 人即無從保有登記
    名義人，而前揭5 筆土地既屬被繼承人所有，自應歸於被繼
    承人遺產，原告為被繼承人之繼承人，自得依繼承及借名契
    約之法律關係，請求被告丁○○、戊○○、乙○○將借名登
    記於其名下之不動產應繼分移轉登記予全體繼承人公同共有
    ，又吳金泉業於97年2 月25日死亡，由其配偶己○○○及子
    女壬○○、辛○○、癸○○、子○○、庚○○等6 人為法定
    繼承人，原告自得請求丙○○○○○○將登記為吳金泉所有
    坐落桃園縣八德市○○○段391 之1 地號土地（權利範圍 2
    分之1） ，辦理繼承登記後，按應繼分移轉登記為全體繼承
    人公同共有。然因酉○○○、未○○○、申○○○、亥○○○、宇○○、玄○○、地○○、天○○、宙○○、戌○○、
    午○○○、丑○○、巳○○、辰○○、寅○○、卯○○與原
    告甲○○同為吳振國之繼承人，依法本件訴訟標的對於渠等
    必須合一確定，而應共同起訴；茲因渠等拒絕同為原告，而
    經本院於97年8 月14日檢附原告起訴狀繕本，通知於文到20
    日內具狀表示意見，未○○○、申○○○、亥○○○、戌○○、宇○○、玄○○、地○○、天○○、宙○○具狀表示原
    告甲○○所述並非實情及承認系爭土地為被告等人所有並非
    被繼承人借名登記之，而不願涉訟等語，惟原告甲○○起訴
    係為伸張其權利所必要，且被告乙○○等是否為上述系爭土
    地之所有權人係屬實體判斷問題，應經實體調查後方能確知
    ，自不影響其應與原告甲○○共同起訴為本件原告之前揭判
    斷，是其此部分所辯，並不足採，另其餘繼承人接受合法送
    達後均未表達己意。本院爰於97年10月22日依法裁定命酉○○○、未○○○、申○○○、亥○○○、宇○○、玄○○、
    地○○、天○○、宙○○、戌○○、午○○○、丑○○、巳
    ○○、辰○○、寅○○、卯○○應於收受該裁定之日起5 日
    內追加為原告，渠等逾期均未追加，依首開法律規定，依法
    即視為已一同起訴，合先敘明。
二、按民事訴訟法第168條至第 172條，及第174條規定之承受訴
    訟人，於得為承受時，應即為承受之聲明；如當事人不聲明
    承受訴訟時，法院亦得依職權，以裁定命其續行訴訟，同法
    第175條、第178條定有明文。本件原告午○○○於訴訟進行
    中之98年3 月8 日死亡，有個人基本資料查詢結果附卷可稽
    ，訴訟程序即當然停止，原告午○○○之配偶已歿，其子女
    中除卯○○向本院聲明拋棄繼承以外，丑○○、巳○○、辰
    ○○、寅○○均未於法定期間向本院拋棄繼承，此有戶籍謄
    本、本院家事紀錄科查詢表1 紙附卷可佐，並經本院依職權
    調閱98年繼字第800 號拋棄繼承事件卷宗查核屬實，則揆諸
    首揭法條意旨，原告午○○○之繼承人丑○○、巳○○、辰
    ○○、寅○○等應即為承受本件訴訟之聲明，惟渠等並未向
    本院為承受訴訟之聲明，本院爰依職權於98年7 月1 日以裁
    定命丑○○、巳○○、辰○○、寅○○續行本件訴訟。
三、按言詞辯論期日，當事人之一造不到場者，得依到場當事人
    之聲請，由其一造辯論而為判決；不到場之當事人，經再次
    通知而仍不到場者，並得依職權由一造辯論而為判決。前項
    規定，於訴訟標的對於共同訴訟之各人必須合一確定者，言
    詞辯論期日，共同訴訟人中一人到場時，亦適用之，民法第
    385 條定有明文。本件原告酉○○○、未○○○、申○○○
    、亥○○○、宇○○、玄○○、地○○、天○○、宙○○、
    戌○○、丑○○、巳○○、辰○○、寅○○、卯○○及被告
    戊○○、己○○○、壬○○、辛○○、癸○○、子○○、庚○○均未於最後言詞辯論期日到場，查無民事訴訟法第 386
    條所列各款情形，爰依到場兩造之聲請，由其一造辯論而為
    判決。
貳、實體方面
一、原告甲○○主張：原告與被告均係被繼承人吳振國之繼承人
    ，而被繼承人生前共育有陳吳阿波、吳川灶、乙○○、吳金
    泉、丁○○、戊○○、甲○○、酉○○○等8 名子女。被繼
    承人於民國55年間購買坐落桃園縣八德市○○○段 620 之2
    （權利範圍40分之14）、 392 之1 （權利範圍全部）、391
    之1 （權利範圍全部）、 391 之2 （權利範圍全部）、389
    之5 （權利範圍全部）地號等5 筆土地，當時借用丁○○及
    吳金泉名義登記，復於78年間借用戊○○名義，將前揭 392
    之1 、391 之2 地號土地借名登記於戊○○名下，另借用乙○○名義將620 之2 地號土地之應有部分借名登記於乙○○
    名下。按借名契約性質與委任契約類同，應類推適用委任關
    係終止消滅之規定，依民法第550 條前段規定，委任關係因
    當事人一方死亡而消滅，今被繼承人業於91年11月11日死亡
    ，其與丁○○、吳金泉、戊○○、乙○○間之借名契約即因
    被繼承人之死亡而消滅，被告乙○○等9 人即無從保有登記
    名義人，而前揭5 筆土地既屬被繼承人所有，自應歸於被繼
    承人遺產，原告為被繼承人之繼承人，自得依繼承及借名契
    約之法律關係，請求被告丁○○、戊○○、乙○○將借名登
    記於其名下之不動產應繼分移轉登記予全體繼承人公同共有
    ，又吳金泉業於97年2 月25日死亡，由其配偶己○○○及子
    女壬○○、辛○○、癸○○、子○○、庚○○等6 人為法定
    繼承人，原告自得請求丙○○○○○○將登記為吳金泉所有
    坐落桃園縣八德市○○○段391 之1 地號土地（權利範圍 2
    分之1） ，辦理繼承登記後，按應繼分移轉登記為全體繼承
    人公同共有等語。並聲明：
  (一)被告乙○○應將坐落桃園縣八德市○○○段0000-0000 地號
    權利範圍40分之14之土地所有權、坐落桃園縣八德市○○○
    段0000-0000 地號權利範圍2 分之1 之土地所有權，移轉登
    記為全體繼承人公同共有。
  (二)被告戊○○應將坐落桃園縣八德市○○○段0000-0000 地號
    權利範圍全部之土地所有權、坐落桃園縣八德市○○○段00
    00-0000 地號權利範圍全部之土地所有權，移轉登記為全體
    繼承人公同共有。
  (三)被告丁○○應將坐落桃園縣八德市○○○段0000-0000 地號
    權利範圍2 分之1 之土地所有權、坐落桃園縣八德市○○○
    段0000-0000 地號權利範圍2 分之1 之土地所有權，移轉登
    記為全體繼承人公同共有。
  (四)被告己○○○、壬○○、辛○○、癸○○、子○○、庚○○
    應將登記為吳金泉所有坐落桃園縣八德市○○○段0000-000
    0 地號權利範圍2 分之1 之土地所有權，辦理繼承登記後，
    移轉登記為全體繼承人公同共有。
二、原告亥○○○、戌○○、宇○○、玄○○、地○○、天○○
    、宙○○於準備程序及言詞辯論期日均未到場，惟提出書狀
    表示原告甲○○所述並非實情及承認系爭土地為被告等人所
    有，並非被繼承人借名登記之，而不願涉訟等語。
三、原告酉○○○、申○○○則於98年2 月13日準備程序期日到
    場陳稱：系爭土地係被告乙○○、丁○○、戊○○與吳金泉
    共同購買，並非被繼承人吳振國之遺產等語。
四、原告未○○○則於98年2 月13日準備程序期日到場陳稱伊不
    清楚整件事情，因為當時伊年紀還小等語。
五、原告巳○○則於98年6 月16日言詞辯論期日到場陳稱：伊並
    沒有要提起本件訴訟等語。
六、被告乙○○、丁○○則以：
  (一)乙○○係27年1 月19日生，丁○○係34年11月22日生。4 兄
    弟從小從事農作並出外作工，已經共同耕作多年，至55年之
    際，乙○○已28歲，與丁○○一同從事電力工程工作，工作
    多年已有積蓄，兄弟四人遂於55年11月16日共同籌資購買土
    地坐落桃園縣八德市○○○段391-1 地號應有部分全部、38
    9-5 地號土地應有部分全部、620-2 地號應有部分40分之14
    、392-1 地號應有部分全部、391-2 地號土地應有部分全部
    ，4 人約定由乙○○、戊○○向吳金泉、丁○○借名，登記
    在吳金泉、丁○○名下，並約定如日後再購買土地時則登記
    在乙○○、戊○○名下，故分別登記如下：
     391-1地號，應有部分吳金泉、丁○○各2分之1、
     389-5地號，應有部分吳金泉、丁○○各2分之1、
     620-2地號，應有部分吳金泉、丁○○各40分之7、
     392-1地號，應有部分吳金泉、丁○○各2分之1、
     391-2地號，應有部分吳金泉、丁○○各2分之1。
  (二)然乙○○於64年間因工作受傷截肢左臂，收入減少，至77年
    12月7 日時，4 人仍無再行購買土地，故合意終止上開借名
    契約，協定上開土地分配登記如下：391-1 地號，應有部分
    吳金泉、丁○○各2 分之1 不變、389-5 地號，應有部分乙○○、丁○○各2 分之1 （吳金泉以買賣為名義移轉登記應
    有部分2 分之1 給乙○○）、620-2 地號，應有部分乙○○
    40 分 之14（吳金泉、丁○○各以買賣為名義移轉登記應有
    部分40分之7 給乙○○）、392-1 地號，應有部分戊○○全
    部（吳金泉、丁○○各以買賣為名義移轉登記應有部分2 分
    之1 給戊○○）、391-2 地號，應有部分戊○○全部（吳金
    泉、丁○○各以買賣為名義移轉登記應有部分2 分之1 給戊○○）。
  (三)原告甲○○稱兩造之父購買上開土地並借用吳金泉、丁○○
    名義登記，之後再向戊○○借名登記392-1 號、391-2 號土
    地，又向乙○○借名登記620-2 土地云云，經查，兩造之父
    只有從事農作未曾出外工作，並無收入足以購買土地，原告
    甲○○起訴主張並非事實。
  (四)依據民法第1146條第2 項規定，繼承回復請求權自知悉被侵
    害之時起，二年間不行使而消滅，原告97年7 月22日起訴時
    距被繼承人吳振國死亡（91年11月11日）已經超過二年，其
    繼承回復請求權已經時效消滅等語，資為抗辯。並聲明：原
    告之訴駁回。
七、被告己○○○、壬○○、辛○○、癸○○、子○○、庚○○
    則以：原告甲○○之主張均非事實，吳金泉於55年間已係27
    歲之成年人，自有謀生能力，與其弟丁○○共同出資購買土
    地未違常情。系爭土地辦理所有權移轉登記時，登記原因均
    係買賣。倘若借名登記乙節為真，原告甲○○是否應於吳振
    國於91年11月11日死亡之時即提出返還遺產之訴？如今事隔
    6 年餘方主張借名登記之事實顯屬無稽。吳金泉於購買系爭
    土地後一直在該處耕種直至身體不適無法勞動時為止，系爭
    土地管理、使用及處分權完全歸屬於吳金泉及丁○○所有，
    益徵並非借名登記等語，資為抗辯。並聲明：原告之訴駁回
    。
八、其餘原告及被告於準備程序及言詞辯論期日均未到場，亦未
    提出書狀作何聲明或陳述。
九、兩造不爭執之事實：
  (一)吳振國於91年11月11日死亡，而兩造均為吳振國之繼承人。
  (二)55年11月16日，下列土地以買賣為原因，移轉登記予吳金泉
    及丁○○，登記權利範圍如下：
  1.桃園縣八德鄉○○○段391-2 地號土地，吳金泉、丁○○權
    利範圍各2 分之1 。
  2.桃園縣八德鄉○○○段392-1 地號土地，吳金泉、丁○○權
    利範圍各2 分之1。
  3.桃園縣八德鄉○○○段391-1 地號土地，吳金泉、丁○○權
    利範圍各2 分之1 。
  4.桃園縣八德鄉○○○段389-5 地號土地，吳金泉、丁○○權
    利範圍各2 分之1 。
  5.桃園縣八德鄉○○○段620-2 地號土地，吳金泉、丁○○權
    利範圍各40分之7 。
  (三)下列土地分別於78年3 月21日及78年4 月18日，以77年12月
    7 日買賣為原因，移轉登記予乙○○，登記權利範圍如下：
  1.桃園縣八德鄉○○○段389-5 地號土地，權利範圍2 分之 1
    （吳金泉移轉2 分之1 予乙○○）。
  2.桃園縣八德鄉○○○段620-2 地號土地，權利範圍40分之14
     (吳金泉、丁○○各移轉40分之7)。
  (四)下列土地於78年4 月18日，以77年12月7 日買賣為原因，移
    轉登記予戊○○，登記權利範圍如下：
  1.桃園縣八德鄉○○○段392-1 地號土地，權利範圍全部 (吳
    金泉、丁○○各移轉2 分之1)。
  2.桃園縣八德鄉○○○段391-2 地號土地，權利範圍全部 (吳
    金泉、丁○○各移轉2 分之1)。
  (五)78年4 月18日系爭土地登記情形如下：
  1.桃園縣八德鄉○○○段391-1 地號土地，吳金泉、丁○○權
    利範圍各2 分之1 。
  2.桃園縣八德鄉○○○段389-5 地號土地，丁○○、乙○○權
    利範圍各2 分之1 。
  3.桃園縣八德鄉○○○段620-2 地號土地，乙○○權利範圍40
    分之14（吳金泉、丁○○各移轉40分之7）。
  4.桃園縣八德鄉○○○段392-1 地號土地，戊○○權利範圍全
    部（吳金泉、丁○○各移轉2 分之1）。
  5.桃園縣八德鄉○○○段391-2 地號土地，戊○○權利範圍全
    部（吳金泉、丁○○各移轉2 分之1）。
十、本件經兩造協議簡化爭點如下：
  (一)系爭土地是否為被繼承人吳振國之遺產？
  (二)原告之繼承回復請求權是否已經罹於時效？
十一、得心證之理由：
  (一)按當事人主張有利於己之事實者，就其事實有舉證之責任，
    民事訴訟法第277 條前段定有明文。故在民事訴訟如原告主
    張權利者，應先由原告負舉證之責，若原告先不能舉證，以
    證實自己主張之事實為真實，則被告就其抗辯事實即令不能
    舉證，或其所舉證據尚有疵累，亦應駁回原告之請求。原告
    於其所主張之起訴原因，不能為相當之證明，而被告就其抗
    辯事實，已有相當之反證者，當然駁回原告之請求，最高法
    院17年度上字第917 號、20年度上字第2466號判例可資參照
    。
  (二)次按借名契約，顧名思義，係指當事人約定，一方（借名者
    ）經他方（出名者）同意，而就屬於一方現在或將來之財產
    ，以他方之名義，登記為所有人或其他權利人，但無使他方
    取得實質所有權或其他權利之意思。而在現行法制下，借名
    契約乃無名契約，依私法自治原則，當事人基於特定目的而
    訂立借名契約，如未違反強制規定或公序良俗，當非法所不
    許。本件原告主張被繼承人吳振國與被告間就系爭土地曾有
    成立借名登記契約，現借名契約已經消滅，爰訴請被告返還
    遺產，為被告所否認，揆諸前揭舉證責任分配之說明，則原
    告就其主張系爭土地均為被繼承人吳振國之遺產之事實，即
    應負舉證責任。
  (三)本件原告甲○○就其主張之事實，僅提出吳振國之死亡證明
    書、兩造戶籍謄本、系爭土地之登記謄本、土地登記簿影本
    為證。但經本院審視上開書證之內容，吳振國之死亡證明書
    、兩造戶籍謄本僅能證明吳振國於91年11月11日死亡，而兩
    造均為吳振國之繼承人乙節（即上述九、兩造不爭執事實(一)
    ），系爭土地之登記謄本、土地登記簿影本亦僅能證明上述
    九、兩造不爭執事實(二)至(五)系爭土地移轉登記過程及登記狀
    況而已，均不足以證明被繼承人吳振國與被告間就系爭土地
    曾有成立借名登記契約。反之，被告就其抗辯之事實，業據
    提出契稅繳納通知書、契稅課徵明細單、不動產監證費繳納
    通知書、買賣契約書為證，復為原告酉○○○、申○○○、
    宇○○、玄○○、地○○、天○○、宙○○、戌○○、亥○○○、巳○○所不爭執，堪信為真。揆諸首揭舉證責任分配
    原則之說明，原告未能舉證證明被繼承人吳振國與被告間就
    系爭土地曾有成立借名登記契約，其主張基於借名契約消滅
    之法律關係請求被告自吳振國之遺產中返還，於法不合，應
    予駁回。
十二、原告既不能證明系爭土地為被繼承人吳振國之遺產，則本院
    自毋庸再為審究原告之繼承回復請求權是否已經罹於時效。
    且本件事證已臻明確，兩造其餘主張、陳述、所提證據，經
    審酌與本院前揭判斷不生影響，均毋庸再予審酌，併此敘明
    。
十三、訴訟費用負擔之依據：民事訴訟法第78條、民事訴訟法第56
    條之1 第5 項。
中    華    民    國    98    年    10    月    6     日
                家事法庭  審判長法  官  張淑芬
                                法  官  王兆飛
                                法  官  游智棋
以上為正本係照原本作成
如對本判決上訴應於判決送達後20日內向本院提出上訴狀
中    華    民    國    98    年    10    月    6     日
                                書記官  劉文松


司法院資訊處製作；財團法人民間司法改革基金會備份。
